【裁判字號】    98,上易,845
【裁判日期】    981130
【裁判案由】    拆屋還地等
【裁判全文】
臺灣高等法院民事判決                 98年度上易字第845號
上  訴  人  戊○○
            丙○○
            甲○○
            乙○○
共      同
訴訟代理人  詹聰哲律師
被上訴人    台北縣深坑鄉公所
法定代理人  丁○○○
訴訟代理人  李建賢律師
上列當事人間拆屋還地等事件，上訴人對於中華民國98年7月29
日臺灣臺北地方法院98年度店訴字第7號第一審判決提起上訴，
本院於98年11月18日言詞辯論終結，判決如下：
    主      文
上訴駁回。
原判決第一項之履行期間為陸個月。
第二審訴訟費用新台幣玖仟肆佰貳拾元由上訴人連帶負擔。
    事實及理由
一被上訴人主張：坐落台北縣深坑鄉○○○段腳坑小段第 110
  、111 地號土地（下稱系爭土地）為台北縣深坑鄉所有，伊為
  管理人。上訴人之被繼承人高良宗（於民國98年1 月10日死亡
  ）向伊承租系爭土地從事耕作，訂有「台北縣深坑鄉鄉有公地
  租賃契約書」（下稱系爭租約），租期自90年1月1日起至95年
  12月31日止，詎高良宗擅自於系爭土地上興建門牌號碼台北縣
  深坑鄉阿柔村腳坑臨7-1 號之二層及地下一層房屋暨鐵皮屋
  、水塔、雞舍等地上物【包括如原審判決附圖所示A 部分面積
  152平方公尺地下層建物、B 部分面積39平方公尺地下層建物、
  C部分面積18平方公尺水泥地、D部分面積43平方公尺水泥地、
  E部分面積189平方公尺2層建物、F部分面積10平方公尺鐵皮屋
  、G部分面積117 平方公尺鐵皮屋、I部分面積68平方公尺水泥
  地、J部分面積15平方公尺水塔、K部分面積19平方公尺雞舍（
  下稱系爭地上物）】居住使用，面積合計670 平方公尺，顯與
  土地法所稱「耕作」不符，自無土地法第109 條規定之適用。
  又系爭地上物已變更耕地原有之性質及效能，亦與增加耕地生
  產力或便利耕作無關，與土地法第119 條規定所謂「耕地特別
  改良」有間，自非高良宗得自由為之。是高良宗已違反租賃契
  約耕作目的，更對伊所有權行使造成侵害，高良宗雖曾於96年
  1 月12日向伊申請續租，惟經伊以高良宗違約予以否准，是雙
  方租賃期間已於95年12月31日屆滿，兩造間無不定期繼續耕作
  契約存在，伊自得依繼承、民法第767 條及不當得利之規定，
  請求上訴人將土地回復原狀並返還土地予伊，暨給付不當得利
  等情【被上訴人於原審求為命(一)上訴人應將系爭土地上，如原
  審判決附圖所示A、B、C、D、E、F、G、I、J、K部分之系爭地
  上物拆除，將土地返還予被上訴人；(二)上訴人應給付被上訴人
  新台幣（下同）10,441元，及自97年11月1 日起至返還上開土
  地之日止，按年給付被上訴人依所占用上開土地面積670 平方
  公尺，以每平方公尺之當年公告地價年息5%計算之不當得利之
  判決。原審判命上訴人拆除系爭地上物，將土地返還予被上訴
  人，並給付被上訴人6,265元，及自97年11月1日起至返還前項
  土地之日止，按年給付被上訴人依所占用前項土地面積670 平
  方公尺，以每平方公尺之當年申報地價年息3%計算之不當得利
  ，而駁回被上訴人其餘之訴。被上訴人就其敗訴部分，並未上
  訴，已告確定，上訴人則就其敗訴部分提起上訴】。被上訴人
  於本院答辯聲明：上訴駁回。
二上訴人則以：(一)上訴人之被繼承人高良宗自84年1月1日起向被
  上訴人承租系爭土地及同小段117、110、165-3、184-9、154-
  13、154-8、71-2、154-25、108地號等土地供耕作之用，租期
  自84年1月1日起至89年12月31日止共計6年，高良宗復於90年7
  月3 日與被上訴人續約，租期自90年1月1日起至95年12月31日
  止共計6年，嗣高良宗於上開租賃期滿前2個月，依系爭租約第
  7 條約定，以存證信函向被上訴人申請續租，卻遭被上訴人以
  有違約興建住宅之嫌而不准續租，惟高良宗除向被上訴人申請
  續租外，並將96年1月至97年12月之租金2,608元提存，且在系
  爭土地上己○○○○○○○○，顯有繼續耕作之事實，而被上
  訴人並非自然人，顯無法收回自耕，依土地法第109 條規定：
  「依定有期限之契約租用耕地者，於契約屆滿時，除出租人收
  回自耕外，如承租人繼續耕作，視為不定期繼續契約。」及最
  高法院42年台上字第15號、40年台上字第268 號判決意旨，被
  上訴人既無正當事由有收回自耕之必要，更無法自任耕作，原
  定有期限之系爭租約應已視為不定期限繼續契約，上訴人自非
  無權占用。(二)又系爭地上物係於83年間即由高良宗起造完成，
  被上訴人於84年1月1日第一次與高良宗簽訂租約時，並未認為
  系爭地上物有違耕地出租之目的，否則便不會出租予高良宗，
  嗣被上訴人於90年1月1日第二次與高良宗簽訂系爭租約時，亦
  不認為系爭地上物有違耕地租約之目的，否則便不會再次出租
  予高良宗，今被上訴人主張系爭地上物之存在有違系爭租約，
  自有違禁反言及誠實信用原則。(三)系爭土地面積達14,491平方
  公尺，而系爭地上物面積僅670 平方公尺，佔全部面積百分之
  4.6 ，且系爭地上物係用以儲放肥料、農具、飼料及運載農產
  品之貨車，屬於耕地之特別改良，並非被上訴人所稱「已變更
  耕地本身原有之性質及效能」，依土地法第119 條規定，高良
  宗本得自由為之。(四)退步言之，縱認高良宗違反租約耕作目的
  ，土地法或系爭租約亦無任何規定允許出租人得以「違反耕地
  租約目的」為由，而令承租人「回復原狀」，甚至終止租約，
  是被上訴人於91年3 月21日發函要求高良宗限期回復原狀，即
  屬無據等語，資為抗辯，並上訴聲明：1.原判決不利於上訴人
  部分廢棄；2.被上訴人於第一審之訴及其假執行之聲請駁回。
三查系爭土地之地目均為「林」，為臺北縣深坑鄉所有，被上訴
  人為管理人，上訴人之被繼承人高良宗向被上訴人承租系爭土
  地，租期自84年1月1日起至89年12月31日止，嗣又續租，租期
  自90年1月1日起至95年12月31日止，於95年12月31日租期屆滿
  後，被上訴人未核准承租人高良宗續租系爭土地之申請；高良
  宗於系爭土地上興建如原審判決附圖所示A、B、C、D、E、F、
  G、I 、J、K部分之系爭地上物，面積共670平方公尺，嗣於98
  年1月10 日死亡之事實，有被上訴人提出之土地登記謄本、臺
  北縣深坑鄉鄉有公地租賃契約書等件（見原審卷第6、7、20、
  137 頁）為證，並經原審囑託台北縣新店市地政事務所派員會
  同測量，製有勘驗筆錄及土地複丈成果圖附卷可稽（見原審卷
  第110、111、116、117頁），且為兩造所不爭執（見本院卷第
  54頁98 年11月3日準備程序筆錄），自堪信為真實。惟被上訴
  人主張上訴人於系爭租賃期間屆滿後，無權占有系爭地上物坐
  落之基地等情，為上訴人所否認，上訴人並以前開情詞置辯，
  是本件應予審究之爭點厥為：(一)兩造就系爭地上物坐落之基地
  有無不定期租賃關係存在？(二)被上訴人得否主張上訴人無權占
  有爭地上物坐落之基地，而請求上訴人拆除並返還土地予被上
  訴人？茲分述如下。
四按所有權人對於無權占有或侵奪其所有物者，得請求返還之，
  對於妨害其所有權者，得請求除去之，有妨害其所有權之虞者
  ，得請求防止之；當事人主張有利於己之事實者，就其事實有
  舉證之責任，民法第767條、民事訴訟法第277條前段分別定有
  明文。又以無權占有為原因，請求返還所有物之訴，被告對原
  告就其物有所有權存在之事實無爭執，而僅以非無權占有為抗
  辯者，原告於被告無權占有之事實，無舉證責任，被告應就其
  取得占有，係有正當權源之事實證明之，如不能證明，則應認
  原告之請求為有理由（最高法院72年度台上字第1552號、2516
  號、85年度台上字第1120號判決參照）。本件被上訴人主張：
  系爭土地為臺北縣深坑鄉所有，由伊管理，系爭租約已於95年
  12月31日因租賃期間屆滿而消滅，上訴人之系爭地上物無權占
  有系爭土地等語，上訴人對其系爭地上物占用系爭土地之事實
  並不爭執，僅以兩造間有不定期土地租賃契約，並非無權占有
  為抗辯，是依前開說明，上訴人自應就其主張對系爭土地有合
  法占有權源一節，負舉證責任。
五按耕地租用，係指以自任耕作為目的，約定支付地租使用他人
  之農地者而言，土地法第106條第1項定有明文，所稱農地，參
  照同條第2 項之立法精神，應包括漁地及牧地在內，故所謂耕
  地，係指農地與漁牧地而言，並不包含林地在內，此觀土地法
  第106條及第2條第1項之規定自明（最高法院40年台上字第152
  4號、88年台上字第1號判例參照）。準此，土地法第109 條規
  定依定有期限之契約租用耕地者，於契約屆滿時，除出租人收
  回自耕外，如承租人繼續耕作，視為不定期限繼續契約中所稱
  之耕地，當然指農地與漁牧地而言，林地並不與焉（最高法院
  98年度台上字第1456號裁定參照）。查系爭土地之地目均為「
  林」，有土地登記謄本2 件附卷可稽（見原審卷第7、137頁）
  ，依上說明，自無土地法第109 條規定之適用，是上訴人主張
  高良宗已向被上訴人提出續租申請，並將96年1 月至97年12月
  之租金2,608 元提存，且在系爭土地上己○○○○○○○○，
  顯有繼續耕作之事實，而被上訴人並非自然人，顯無法收回自
  耕，依土地法第109 條規定，被上訴人既無正當事由有收回自
  耕之必要，更無法自任耕作，原定有期限之系爭租約應已視為
  不定期限繼續契約，上訴人自非無權占用云云，核屬誤會。
六又租賃定有期限者，其租賃關係，於期限屆滿時消滅；租賃期
  限屆滿後，承租人仍為租賃物之使用收益，而出租人不即表示
  反對之意思者，視為以不定期限繼續契約，民法第450條第1項
  、第451條分別定有明文。而民法第451條所定出租人於租期屆
  滿後須即表示反對之意思，始生阻止續租之效力，意在防止出
  租人於租期屆滿後，明知承租人就租賃物繼續使用收益而無反
  對之表示，過後忽又主張租賃關係消滅，使承租人陷於窘境而
  設，並非含有必須於租期屆滿時，始得表示反對之意義存在，
  故於訂約之際，訂明期滿後絕不續租，或續租應另訂契約者，
  仍難謂不發生阻止續約之效力（最高法院55年台上字第276 號
  判例參照）。經查：
(一)系爭土地之地目為「林」，高良宗於90年1月1日向被上訴人承
  租系爭土地，租期自90年1月1日起至95年12月31日止，於95年
  12月31日租期屆滿後，被上訴人未核准承租人高良宗續租系爭
  土地之申請，如前述，高良宗與被上訴人間之法律關係，自應
  適用民法關於租賃之規定。
(二)系爭租約第7 條既約定：租用期間屆滿，如承租人仍擬繼續租
  用者，應於期滿1 個月前呈請繼續租用，待本所核准等語，揆
  諸前開說明，堪認高良宗與被上訴人於訂約之際，已明文約定
  阻止發生民法第451 條規定以不定期限繼續租賃契約之效力。
  是被上訴人於系爭租約95年12月31日租期屆滿後，既未核准承
  租人高良宗續租系爭土地之申請，則系爭租約顯已於95年12月
  31日租期屆滿後消滅。高良宗雖曾於97年10月3日向本院提存9
  6年1月至97年12月之租金2,608元，有提存書1件附卷可稽（見
  原審卷第29、30 頁)，然不能使已消滅之租賃關係成為不定期
  租賃關係，上訴人自無法取得占有系爭土地之合法權源。
(三)因此，被上訴人與高良宗間於系爭租約95年12月31日租期屆滿
  後，既未另訂契約，其租賃關係即應歸於消滅，被上訴人自得
  主張上訴人無權占有系爭地上物坐落之基地，而請求上訴人拆
  除並返還土地予被上訴人。
七綜上所述，被上訴人依繼承、民法第767 條所有物返還請求權
  之法律關係，請求上訴人將如原審判決附圖所示A、B、C、D、
  E、F、G、I、J、K 部分面積共670平方公尺之系爭地上物拆除
  ，返還土地予被上訴人，暨依民法第179 條不當得利請求權之
  法律關係，請求上訴人給付被上訴人6,265元，及自97年11月1
  日起至返還前開土地之日止，按年給付被上訴人依所占用土地
  面積670 平方公尺，以每平方公尺之當年申報地價年息3%計算
  之不當得利，為有理由，應予准許。原審就此部分為被上訴人
  勝訴之判決，並依兩造之聲請，分別為以供擔保為條件之假執
  行宣告或免為假執行，並無違誤。上訴意旨指摘原判決該部分
  不當，聲明廢棄改判，為無理由，應駁回其上訴。
八末按判決所命之給付，其性質非長期間不能履行者，法院得於
  判決內定相當之履行期間，民事訴訟法第396條第1項定有明文
  。查上訴人戊○○係36年8 月15日出生，現已滿62歲，且上訴
  人居住系爭地上物已久，衡情上訴人拆除系爭地上物、尋覓住
  處非一蹴可幾，本院衡量上情，爰予酌定履行期間為6 個月，
  以資兼顧。
九本件第二審訴訟費用確定為如主文第三項所示金額。
十據上論結，本件上訴為無理由。依民事訴訟法第449條第1項、
  第85條第2項、第463條、第396條第1項，判決如主文。
中    華    民    國    98    年    11    月    30    日
                    民事第十二庭
                        審判長法  官  陳駿璧
                              法  官  陳邦豪
                              法  官  李昆曄
正本係照原本作成。
不得上訴。
中    華    民    國    98    年    11    月    30    日
                              書記官  莊昭樹

司法院資訊處製作；財團法人民間司法改革基金會備份。
